ACORDAO-COMPLETO-2350940

ACÓRDÃO 4177/2019 ATA 21/2019 - SEGUNDA CÂMARA

VISTOS, relatados e discutidos estes autos que tratam de pedido de reexame contra o Acórdão 9098/2018-TCU-Segunda Câmara;
ACORDAM os ministros do Tribunal de Contas da União, reunidos em sessão da 2ª Câmara, ante as razões expostas pelo relator e com fundamento no art. 71, inciso III, da Constituição Federal e art. 48, da Lei 8.443/1992, em:
9.1. conhecer do recurso para, no mérito, negar-lhe provimento;
9.2. dar ciência desta deliberação ao Banco do Nordeste do Brasil S.A. e ao interessado.

Pedido de reexame interposto contra acórdão  que julgou ilegal o ato de admissão do recorrente no âmbito do Banco do Nordeste do Brasil. S.A.

Segunda Câmara

Banco do Nordeste do Brasil S.A.

3. Interessados/Responsáveis/Recorrentes:
3.1. Interessado: Aldo de Jesus Muniz (XXX.461.943-XX).
3.2. Recorrente: Aldo de Jesus Muniz (XXX.461.943-XX).

13.1. Ministros presentes: Raimundo Carreiro (na Presidência) e Augusto Nardes (Relator).
13.2. Ministro-Substituto convocado: Augusto Sherman Cavalcanti.
13.3. Ministro-Substituto presente: André Luís de Carvalho.

AUGUSTO NARDES

Ministro José Mucio Monteiro.

Trata-se de pedido de reexame (peça 22) interposto por Aldo de Jesus Muniz contra o Acórdão 9098/2011-TCU-Segunda Câmara que julgou ilegal seu ato de admissão no Banco do Nordeste do Brasil. S.A.
2.	A unidade técnica deste Tribunal elaborou a instrução a seguir reproduzida (peça 31) , com ajustes de forma que reputo pertinentes, a qual contou com a anuência das instâncias superiores e da representante do Ministério Público especializado (peça 33) :
 (...) 
HISTÓRICO
2.	O servidor Aldo de Jesus Muniz foi admitido como analista bancário do Banco do Nordeste do Brasil S.A. em 9/5/2011.
2.1.	Ante à constatação de acumulação do emprego de bancário, objeto do presente processo, com o cargo de professor de nível médio na Prefeitura Municipal de Santa Luzia/MA, admitido em 10/03/2011, com carga horária semanal de 40 horas - em desacordo com a jurisprudência predominante do Poder Judiciário e do TCU, que considera que "o cargo técnico ou científico (referindo-se ao disposto no art. 37, inciso XVI, alínea 'b', da CF/1988) é aquele para cujo exercício são exigidos conhecimentos técnicos específicos e habilitação legal, não necessariamente de nível superior, não podendo possuir atribuições de natureza eminentemente burocráticas ou repetitivas" (AI 192.918AgR, STF; RMS 20.033/RS, RMS 14.456/AM e MS 7.216/DF, STJ; Acórdão 211/2008-TCU-Segunda Câmara e 408/2004-TCU-1ª Câmara) - sua admissão no cargo de bancário foi jugada ilegal.
ADMISSIBILIDADE
3.	Reitera-se o exame de admissibilidade realizado pelo Sar/Serur (peça 24) , que opinou pelo conhecimento do recurso, nos termos do artigo 48 da Lei 8.443/1992, c/c os artigos 285 e 286, parágrafo único, do RI/TCU, suspendendo-se os efeitos dos subitens 9.1 e 9.3.2 do Acórdão 9098/2018-TCU-Segunda Câmara, em relação ao recorrente. O Excelentíssimo Senhor Ministro João Augusto Ribeiro Nardes, mediante despacho de peça 27, concordou com esta unidade técnica. 
EXAME DE MÉRITO
 Delimitação
4.	Constitui objeto do presente recurso definir se a decisão ora recorrida violou decisão judicial.
5. Da decisão judicial
5.1.	O recorrente aduz que a decisão ora recorrida violou provimento judicial, com base nos seguintes argumentos:
5.2.	O Sindicato dos Empregados em Estabelecimentos Bancários no Estado do Maranhão ingressou com ação coletiva com vistas a possibilitar a acumulação do cargo de bancário com o de professor, tendo logrado êxito.
Análise:
5.3.	A ação judicial mencionada pelo bancário em sua defesa (Processo 01852-2012-004-16-00-4-RO, julgada pelo Tribunal Regional do Trabalho da 16ª Região, em 19/4/2016) , tem como único beneficiário Obedran Galvão da Silva, não alcançando todos os empregados do BNB, conforme transcrição a seguir:
"EMENTA: ACUMULAÇÃO REMUNERADA. EMPREGO PÚBLICO BANCÁRIO E CARGO PÚBLICO DE PROFESSOR. EXCEÇÃO. POSSIBILIDADE. A Constituição da República (art. 37, incisos XVI e XVII) consagra o princípio geral da não cumulação de cargos públicos na Administração Pública Direta e Indireta, excepcionadas as hipóteses exaustivamente ali previstas, a exemplo da cumulação de um cargo de professor com outro, técnico ou científico. Para um cargo ter natureza técnica não é necessária a exigência de que seja de nível superior. Suficiente o conhecimento específico em determinada área. Recurso ordinário conhecido e parcialmente provido. DECISÃO: Por tais fundamentos, ACORDAM os Desembargadores da 2ª Turma do Tribunal Regional do Trabalho da 16ª Região, por unanimidade, conhecer do recurso, rejeitar a preliminar de ilegitimidade ativa, acolher parcialmente a preliminar de inépcia da inicial e, no mérito, dar-lhe provimento para reconhecer a licitude da acumulação do cargo exercido pelo substituído Obedran Galvão da Silva, no Banco do Nordeste, com o cargo de professor e declarar a nulidade do ato administrativo que o obrigou a realizar opção por um dos cargos (professor ou bancário) " (grifos acrescidos) .
5.4.	Observa-se que o julgado supra ocorreu em 2016, na vigência do antigo CPC, que assim dispunha no seu art. 469:
Art. 469. Não fazem coisa julgada:
I - os motivos, ainda que importantes para determinar o alcance da parte dispositiva da sentença;
II - a verdade dos fatos, estabelecida como fundamento da sentença;
III - a apreciação da questão prejudicial, decidida incidentemente no processo.
5.5.	Comentando o artigo supracitado, vem à baila a doutrina de Humberto Theodoro Júnior:
Os motivos, ainda que relevantes para fixação do dispositivo da sentença, limitam-se ao plano lógico da elaboração do julgado. Influenciam em sua interpretação mas não recobrem do manto de intangibilidade que é próprio da res iudicata. O julgamento, que se torna imutável e indiscutível, é a resposta dada ao pedido do autor, não o "porquê" dessa resposta (grifos acrescidos) (in  Curso de Direito Processual Civil, Volume I, 39ª edição, Rio de Janeiro: Editora Forense, 2003, p. 485) .
5.6.	Tenha-se presente que o entendimento supra não é uma idiossincrasia do Direito brasileiro, mas encontra ressonância no Direito francês, espanhol, suíço e italiano. Sobre o assunto, discorre Estêvão Mallet:
No direito francês, a partir do texto do art. 1.351, do Code Civil, é igualmente tranquilo o entendimento de que "l'autorité de la chose jugée ne s'attache pas aux motifs des jugements, mais seulement à leur dispositif, dont il faut même exclure ce que n'y serait indique qu'en terms énonciatifs". Idêntica solução vigora também no direito espanhol e no suíço, bem como no direito italiano, a respeito do qual escreve Liebman: "non sono coperte dal giudicato le più o meno numerose questioni di fatto e di diritto che il giudice ha dovuto esaminare per decidere la causa, le quali hanno rappresentato il cammino logico da lui percorso per pervenire alla conclusione" (in Prática de Direito do Trabalho, São Paulo: Ltr, 2008, p. 195) .
5.7.	Posta assim a questão, é de se entender que a fundamentação da deliberação judicial não faz coisa julgada e, por via de consequência, não foi assegurado ao recorrente a acumulação indevida do emprego de bancário com outro de professor de nível médio na Prefeitura Municipal de Santa Luzia/MA, eis que o dispositivo do acórdão é enfático no sentido de que se tratou, tão-somente, do caso do Sr. Obedran Galvão da Silva.
5.8.	Nessa ordem de ideias, opina-se pela rejeição dos argumentos apresentados pelo recorrente. Assim, é de se propor a negativa de provimento do presente pedido de reexame.
CONCLUSÃO
6. 	Diante do exposto, conclui-se que o acórdão ora recorrido não violou decisão judicial.
6.1.	Ex positis, conclui-se que se deve negar provimento ao presente pedido de reexame.
PROPOSTA DE ENCAMINHAMENTO
7.	Diante do exposto, propõe-se ao Tribunal de Contas da União que:
	a) conheça do presente recurso, para, no mérito, negar-lhe provimento;
	b) dê ciência do acórdão que for prolatado ao recorrente e aos demais interessados, ressaltando-se que o relatório e o voto que o acompanharem podem ser consultados no endereço www.tcu.gov.br/acordaos, no dia seguinte ao de sua oficialização.
	É o relatório.

não há.

Procuradora-Geral Cristina Machado da Costa e Silva.

PESSOAL. ADMISSÃO. ACUMULAÇÃO INDEVIDA DE EMPREGO E CARGO PÚBLICOS. ILEGALIDADE. PEDIDO DE REEXAME. CONHECIMENTO. NEGATIVA DE PROVIMENTO.

ATOS DE ADMISSÃO (ADS)

Secretaria de Recursos (SERUR) e Secretaria de Fiscalização de Pessoal (SEFIP).

Examina-se pedido de reexame, interposto por Aldo de Jesus Muniz, contra o Acórdão 9098/2018-TCU-Segunda Câmara (peça 15) que considerou ilegal seu ato de concessão de pensão civil.
2.	De plano, ratifico o exame preliminar de admissibilidade no sentido de conhecer do recurso, vez que preenchidas as condições previstas no art. 48 da Lei nº 8.443/92.
3.	No mérito, assiste razão à Secretaria de Recursos (Serur) , acompanhada pelo Ministério Público junto ao TCU em cota singela, cujos argumentos incorporo às minhas razões de decidir.
4.	O recorrente esteia seus argumentos em possível violação de provimento judicial decorrente de ação coletiva patrocinada pelo Sindicato dos Empregados em Estabelecimentos Bancários no Estado do Maranhão, na qual se buscou possibilitar a acumulação de cargo de bancário com o cargo de professor.
5.	Em que pesem os argumentos expendidos pelo recorrente, a instrução da Secretaria de Recursos evidencia que a ação mencionada tem aplicação restrita a um único beneficiário, Obedran Galvão da Silva, não alcançando a situação fático-jurídica em análise no presente processo.
6.	Conforme bem pontuado na instrução da Serur, em que pese a fundamentação da decisão judicial tratar da questão, não há margem para dúvidas de que o dispositivo do acórdão não alcança o recorrente:
 (...) 
5.5. Comentando o artigo supracitado, vem à baila a doutrina de Humberto Theodoro Júnior: Os motivos, ainda que relevantes para fixação do dispositivo da sentença, limitam-se ao plano lógico da elaboração do julgado. Influenciam em sua interpretação mas não recobrem do manto de intangibilidade que é próprio da res iudicata. O julgamento, que se torna imutável e indiscutível, é a resposta dada ao pedido do autor, não o "porquê" dessa resposta (grifos acrescidos) (in Curso de Direito Processual Civil, Volume I, 39ª edição, Rio de Janeiro: Editora Forense, 2003, p. 485) . 
Dessa forma, incorporando a instrução da Serur às minhas razões de decidir, VOTO no sentido de que o Tribunal aprove o Acórdão que ora submeto à deliberação deste Colegiado.
TCU, Sala das Sessões Ministro Luciano Brandão Alves de Souza, em 25 de junho de 2019.
Ministro JOÃO AUGUSTO RIBEIRO NARDES 
Relator